# Quarto e saída Typst

Este capítulo é especial: **o guia que você está lendo foi feito em Quarto.** Ao aprender Quarto, você aprende a ferramenta com que este próprio web-book é construído.

## O que é Quarto

Quarto é um sistema que combina, num único arquivo `.qmd`:

- **texto** (escrito em Markdown — fácil, sem formatação complicada),
- **código R** (que roda de verdade e produz resultados),
- e **resultados** (tabelas, gráficos, números) inseridos automaticamente.

Você escreve uma vez e gera o que quiser: página web, PDF, Word. Para esta disciplina, a saída de PDF usa o **Typst**.

::: {.conceito}
**Por que Typst e não LaTeX?** Typst é um motor de composição moderno, rápido e que não exige a instalação pesada do LaTeX. Para relatórios de aula, TCs e artigos, ele produz um PDF limpo com muito menos dor de cabeça. O Quarto cuida de converter seu `.qmd` em Typst automaticamente.
:::

## Anatomia de um arquivo `.qmd`

Todo `.qmd` tem um **cabeçalho YAML** no topo, entre `---`, que define título e formato de saída:

````markdown
---
title: "Relatório de aula prática — Biometria de tainhas"
author: "Seu Nome"
format: typst
---

## Introdução

Coletamos 30 indivíduos no estuário do rio Caeté.

```{r}
peixes <- read.csv("dados/coleta.csv")
mean(peixes$peso_g)
```

O peso médio observado aparece automaticamente acima.
````

::: {.rnapratica}
O bloco entre ```` ```{r} ```` e ```` ``` ```` é um **chunk** de código. Quando você renderiza o documento, o R executa o chunk e insere o resultado no PDF. Você nunca copia e cola números à mão — eles vêm direto da análise. Se os dados mudarem, o relatório se atualiza sozinho.
:::

## Renderizar

No RStudio, abra o `.qmd` e clique no botão **Render** (ou `Ctrl+Shift+K`). Com `format: typst`, sai um PDF. Com `format: html`, sai uma página web.

```r
# também funciona pelo console:
quarto::quarto_render("relatorio.qmd")
```

## Figuras e tabelas com legenda e referência

````markdown
```{r}
#| label: fig-pesos
#| fig-cap: "Distribuição do peso dos indivíduos coletados."
hist(peixes$peso_g)
```

Como mostra a @fig-pesos, os pesos concentram-se entre 200 e 300 g.
````

O `@fig-pesos` cria uma **referência cruzada** numerada automaticamente — exatamente o que um TC ou artigo precisa.

::: {.principio-ia}
Peça à IA: *"escreva o cabeçalho YAML de um relatório Quarto com saída Typst, título X e meu nome"*. Ela entrega o esqueleto. Você preenche o conteúdo científico — que é a parte que importa e que só você pode escrever.
:::

::: {.video}
{{< video https://www.youtube.com/embed/SEU_VIDEO_ID >}}
:::
