# Pilar 3 — Comunicar resultados {#sec-pilar3}

A análise só tem valor quando comunicada. Este pilar transforma o seu data frame analisado naquilo que vai no **relatório de aula, no TC, na dissertação, na tese ou no artigo** — usando Quarto com saída Typst, o mesmo sistema que constrói este guia.

## O princípio do documento único

::: {.conceito}
Num documento Quarto, **a análise e o texto vivem no mesmo arquivo**. Você não copia números da análise para o relatório: o relatório executa a análise e insere os resultados sozinho. Se um dado mudar, basta renderizar de novo — números, tabelas e gráficos se atualizam. Isso elimina a classe inteira de erros de "copiei o valor errado da planilha".
:::

## Estrutura de um relatório de aula prática

Reaproveite o esqueleto a cada trabalho:

````markdown
---
title: "Biometria de tainhas no estuário do Caeté"
author: "Seu Nome"
date: today
format: typst
bibliography: referencias.bib
csl: https://www.zotero.org/styles/abnt
---

# Introdução
Contextualização e objetivo.

# Material e Métodos
Onde, quando, como coletou; qual análise e por quê.

```{r}
#| label: setup
#| include: false
library(tidyverse)
peixes <- read_csv("dados/coleta.csv")
```

# Resultados

```{r}
#| label: tbl-descritiva
#| tbl-cap: "Estatística descritiva por espécie."
peixes |>
  group_by(especie) |>
  summarise(n = n(), media = mean(peso_g), dp = sd(peso_g))
```

```{r}
#| label: fig-boxplot
#| fig-cap: "Distribuição do peso por espécie."
ggplot(peixes, aes(especie, peso_g)) + geom_boxplot()
```

A @tbl-descritiva resume os dados; a @fig-boxplot mostra que...

# Discussão
Interprete à luz da biologia e da literatura [@sokal2012].

# Referências
````

## Tabelas e figuras que se referenciam sozinhas

- `#| label: tbl-...` + `#| tbl-cap:` → tabela numerada; cite com `@tbl-...`.
- `#| label: fig-...` + `#| fig-cap:` → figura numerada; cite com `@fig-...`.
- `#| include: false` → roda o código mas não mostra (bom para o `setup`).
- `#| echo: false` → mostra o resultado mas esconde o código (bom para relatório final).

::: {.rnapratica}
As opções que começam com `#|` dentro de um chunk são **opções do chunk**. Elas controlam o que aparece no documento final. Num relatório científico você quase sempre quer `#| echo: false` nos chunks de resultado — o leitor vê o gráfico, não o código que o gerou.
:::

## Citar a literatura

As referências ficam num arquivo `referencias.bib` (você exporta do Zotero ou Mendeley). No texto, `[@sokal2012]` vira a citação formatada; o estilo ABNT (definido no `csl`) cuida da formatação exigida pelo TC e pela dissertação. A lista de referências é montada automaticamente no fim.

## Renderizar para entrega

- **PDF** para entregar (relatório, TC): `format: typst` → botão **Render**.
- **HTML** para publicar na web (como este guia): `format: html`.

::: {.principio-ia}
Peça à IA: *"transforme esta análise num relatório Quarto com seções de Métodos e Resultados, código escondido e tabela com legenda"*. Ela monta o esqueleto e as opções de chunk. O conteúdo científico — a interpretação, a discussão, a conexão com a literatura — é seu, e é o que faz o trabalho valer.
:::
